臺北高等行政法院判決　　　　　　　　　　　　　　九十二年度訴字第一六二五號
　　　　　　　　　　　　　　　.
　　原　　　告　甲○○
　　訴訟代理人　景熙焱律師　　　　 　（兼送達代收人）
　　　　　　　　許秀川（會計師）
　　被　　　告　台北縣政府稅捐稽徵處
　　代　表　人　乙○○處長）.
　　訴訟代理人　丙○○
　　　　　　　　丁○○
右當事人間因地價稅事件，原告不服台北縣政府中華民國九十二年二月十七日北府訴
決字第○九二○○五○七六○號（卷號：00000000號）訴願決定，提起行政
訴訟。本院判決如左：
　　主  文
原告之訴駁回。
訴訟費用由原告負擔。
　　事  實
一、事實概要：
    原告所有坐落新店市○○段濕水小段三四地號等八十三筆土地，經被告核定民國
    九十年度地價稅為新台幣（下同）二、四八二、五四九元。原告不服，申經復查
    結果，未獲變更，提起訴願，經遭駁回，遂向本院提起行政訴訟。
二、兩造聲明：
　(一)原告聲明求為判決：
    1.訴願決定及原處分關於如附表所載之五十九筆地號土地，所課徵之地價稅均撤
      銷。
    2.訴訟費用由被告負擔。
　(二)被告聲明求為判決：
    原告之訴駁回，訴訟費用由原告負擔。
三、兩造之爭點：
    原告所有系爭土地於七十四年間申請建照執照，經被告履勘發現未作農業使用，
    乃自七十五年起改課徵地價稅，原告並無不服，均按期繳納地價稅，其九十年地
    價稅，亦未向被告申請改課田賦，惟於收受本件核課通知後，以發現系爭土地以
    往均作農業使用，以往年度課徵地價稅係屬錯誤，爰向被告申請撤銷系爭土地地
    價稅之核課，改課徵田賦。被告認其屬核課地價稅確定之案件，原告如認其有作
    農業使用，應於九十年地價稅或田賦開徵前四十日向被告提出申請，經被告會同
    有關機關勘查認定屬實後始能准許，而駁回原告之申請。
　(一)原告主張之理由：
    1.依土地稅法第二十二條第一項規定：「非都市土地依法編定之農業用地或未規
      定地價者，徵收田賦。但都市土地合於左列規定者亦同：一、依都市計畫編為
      農業區及保護區，限作農業用地使用者。二、公共設施尚未完竣前，仍作農業
      用地使用者。三、依法限制建築，仍作農業用地使用者。四、依都市計畫編為
      公共設施保留地，仍作農業用地使用者。．．．」又依土地稅法施行細則第二
      十一條規定：「本法第二十二條第一項所稱非都市土地依法編定之農業用地，
      指依區域計畫法編定為農牧用地、林業用地、養殖用地、鹽業用地、水利用地
      、生態保護用地、國土保安用地之土地。」同條第二項規定：「本法第二十二
      條第一項但書規定都市土地農業區保護區、公共設施尚未完竣地區、依法限制
      建築地區、依法不能建築地區及公共設施保留地限作或仍作農業用地使用者，
      指上開地區內之左列土地。一、土地登記簿上所載為田、旱、林、養、牧、原
      、池、鹽、水、溜、溝十一種地目之土地。．．．」
    2.本件依被告九十年地價稅明細表記載，原告所有新店市○○段濕水小段○三三
      一地號等五十五筆土地地目為林，新坡段○三三一地號等四筆土地地目為旱，
      均符合前開規定，應免納地價稅。
    3.系爭五十九筆土地非都市土地，使用分區均為山坡地保育區，使用地類別林業
      用地二十八筆，暫未編定十二筆，丙種建築用地十九筆，地目為「林」或「旱
      」，全部作為農業使用。
    4.土地稅法施行細則第二十二條規定：「非都市土地編為前條第一項以外之其他
      用地合於左列規定者，仍徵收田賦。一、於中華民國七十五年六月二十九日平
      均地權條例修正公佈施行前，經核准徵收田賦，仍作農業用地使用者。二、合
      於非都市土地使用管制規定，作農業用地使用者。」
    5.土地稅法施行細則第二十四條第一項規定：「．．．三、第二十二條第一款之
      土地，由主管機徵機關按平均地權條例於中華民國七十五年六月二十九日修正
      公布施行前徵收田賦之清冊課徵。四、．．．五、第二十二條第二款之土地中
      供農作、森林、養殖、畜牧之使用者，由主管稽徵機關受理申請，會同有關機
      關勘查認定之。六、．．．」
    6.財政部七十二年九月六日（七二）台財稅第三六二八七號函規定：「主旨：ｘ
      ｘ農林股份有限公司所有座落ｘｘ縣ｘｘ市○○段ｘｘ小段一八七一一地號等
      十五筆『旱』『林』地目土地，編為都市外山坡地保育區丙種建築用地，現仍
      作農業使用，應如何計徵土地稅乙案，復如說明，請查照。說明：一．．．。
      二、查平均地權條例施行細則第三十四條但書：『依法編為乙種建築用地已屆
      滿五年者應一律改徵地價稅』之規定業已刪除，並經行政院七十二年二月二十
      三日台七十二財字第三二八六號函修正發布施行，本案農林股份有限公司所有
      座落ｘｘ縣ｘｘ市○○段ｘｘ小段一八七一一地號等十五筆『旱』『林』地目
      土地，如經查明符合平均地權條例施行細則第三十四條之規定者，應仍准課徵
      田賦。」
    7.財政部八十八年三月四日台財稅第八八○○九九三七一號函規定：「主旨：非
      都市土地編為土地稅法施行細則第二十一條第一項以外之其他用地，應同時符
      合同細則第二十二條第一款及第二款規定，始得課徵田賦。說明：二、本案經
      函准內政部八十八年二月九日台（八八）內地字第八八○二六六九號函，略以
      ：「查土地稅法施行細則第二十二條規定：『非都市土地編為前條第一項以外
      之其他用地合於左列規定者，仍徵收田賦；一、於中華民國七十五年六月二十
      九日本條例（註：平均地權條例）修正公布施行前，經核准徵收田賦仍作農業
      用地使用者。二、合於非都市土地使用管制規定作農業用地使用者。』其立法
      目的乃因平均地權條例修正前規定非都市土地作農業用地使用者，不論編定為
      何種用地，均徵收田賦，為照顧農民生活，兼顧既往已徵收田賦之事實，對非
      都市土地編為前條第一項以外之土地作農業用地使用者，仍徵收田賦。故非都
      市土地編為土地稅法施行細則第二十一條第一項以外之其他用地，應同時符合
      同細則第二十二條第一款及第二款規定者，始得徵田賦。」本部同意上開內政
      部意見。』
    8.系爭五十九筆土地，地目為「林」或「旱」，大部份為原生林小部份種植牧草
      ，為土地稅法第十條所稱之農業用地並未變更為非農業使用，原係課徵田賦，
      被告無故改課地價稅，原告誤繳地價稅已有多年，被告改課之舉，違反土地稅
      法施行細則第二十二條規定及前揭內政部及財政部函釋之規定。
    9.被告以系爭土地曾於六十九年間向台北縣政府核發雜項執照六九雜字一○○號
      ，認定土地有變更使用情形，惟依該執照共四十六筆土地之施做內容分別為：
      挖方、填方、排水溝、路面、噴漿護坡、植生護坡、ＲＣ涵管、陰井、砌石駁
      崁等，此均為農作及水土保持之基本設施，該挖方填方雖為九○、二二二平方
      米，惟基地總面積為一四三、四六○平方米扣除挖方填方（其中一部分施做混
      凝土路）外，尚餘五三、二三八平方米，此四十六筆土地已施工建築部分，地
      目均已變更為「建」，未經建築部分經分割為現有地號地目迄今仍為「林」、
      「旱」。被告以其原始地號曾申領雜項執照或建築執照而推定其已做為建築使
      用，實非可採。
    10.本件系爭土地除新店市○○段三八一號土地系供社區自來水蓄水池使用，依土
      地稅減免規則第九條規定：「無償供公共使用之私有土地，在使用期間內，經
      查明屬實者，地價稅或田賦全免。」外，全部係作農業用地使用。
    11.按實質課稅原則乃租稅法之基本原則之一，除土地稅法明確規定者外，自應依
      實際使用狀況，作為核課地價稅或田賦之依據，財政部七十九年六月十八日台
      財稅第000000000號函釋規定：「課徵田賦之農業用地，在依法辦理
      變更用地編定或使用分區前，變更為非農業用地使用者，應自實際變更使用之
      次年期起改課地價稅。」以及財政部八十年十一月二十八日台財稅第八○○四
      二一四二一號函釋規定：「原屬符合土地稅法第二十二條規定應課徵田賦之土
      地，部份變更為非農業用地使用，依法應改課地價稅者，應按其實際使用面積
      ，分別課徵田賦及地價稅。」即為實質課稅原則之精神。在農業用地上，領有
      雜項執照，自應按該雜項執照工作物實際使用面積，核課地價稅，而非以該雜
      項工作物座落位置之土地地號，全部改課地價稅。至於雜項工作物實際使用面
      積以外之土地，應於實際建築房屋時再改課地價稅，如繼續作農業用地使用者
      ，自應繼續課徵田賦。縱使該雜項工作物之用途係供建築用，亦不例外，始符
      合前開財政部第000000000號及八○○四二一四二一號函釋之規定。
    12.依內政部六十六年五月二十五日台內地字第七三七四一四號函規定：「依平均
      地權條例第二十二條規定課徵田賦之農業用地，於變更為非農業用地使用時，
      應由該管市縣（市）政府查明依法變更地目後，再依施行細則第二十七條第二
      項規定，通知稅捐機關改課地價稅。」原告雜項執照工作物實際使用之面積均
      已變更地目，改課地價稅，不在本件系爭之範圍內。系爭之土地均作農業用地
      使用，並未變更為非農業使用，地目為田或旱並未變更地目，被告予以改課地
      價稅，亦違反上開內政部之規定。
    13.鈞院另案審理陳兩維九十一年度訴字第五三○七號地價稅事件，於九十三年五
      月七日勘驗現場，其中部分土地與系爭土地相同。其與本件相同地號之土地勘
      驗結果，新店市○○段二八○、二八○─三、二八○─五、二八○─七、二八
      ○─九、三三○地號為雜木林、新坡段二八○─一、三九八、四五五、五一三
      地號為牧草。又依筆錄記載，新店地政所承辦人蔡永新陳述：「目前所在位置
      馬路二側土地屬系爭土地其中十四筆．．．現狀確實未經整地。」鈞院勘驗結
      果為：「．．．系爭土地均為原生林．．．無整地跡象。」系爭土地確未變更
      為非農業用地使用。
    14.原告訴請改課田賦，並無法令規定應由納稅義務人於事前提出申請：
      (1)系爭土地既為農業用地使用，被告予以改課地價稅，係被告自始發生錯誤，
        原告發覺後，自應准予更正，改課田賦。
      (2)依土地稅法施行細則第二十四條第三款規定：「三、第二十二條第一款之土
        地，由主管稽徵機關按平均地權條例於中華民國七十五年六月二十九日條正
        公布施行前徵收田賦之清冊課徵。」系爭土地中，丙種建築用地，於平均地
        權條例修正公佈施行前，係徵收田賦，被告於七十五年底始改課地價稅，該
        改課既係錯誤，自無庸原告另行申請，應逕依前開規定，按徵收田賦之清冊
        ，課徵田賦。
    15.查地價稅之徵收，應有土地稅法為依據。本件寶興段五四四、五四八、五四九
      、五五三、五五六、五六○、五六三、五六八、六一一、六一五、六一六、六
      一七、六二九、七○七、七○八、七一○、七一一、七一二、七一五、七六五
      、七七一、七八九等二十二筆土地，被告係依七十五年五月十日北縣稅新二字
      第三一二七號函自七十五年起改課地價稅，並無法津依據。縱如被告聲稱經現
      場勘察查得土地已整地未作農業使用，但上開土地並未申請建築執照，既無雜
      項工作物，亦未建築房屋，被告既稱：「未作農業使用」卻未指明實際使用情
      形，任意改課地價稅，顯非適法，依財政部八十三年八月四日台財稅第八三一
      六○四五五七號函釋規定，非都市土地依法編定之農業用地縱閒置不用，亦課
      徵田賦。上開土地係作農業使用，農業使用需要整地，整地以後繼續作農業使
      用，更無核課地價稅的理由。
    16.原告所有新店市○○段○五五六、○五五七、○五五八、○五六七、○五六八
      、○五六九、○五七○地號（重測前大坪林段七張小段五八一、五八二、五六
      七、五六六、五六八─二、五六八─一地號），雖領有台北縣政府雜項執照（
      捌拾肆雜字第零壹壹號）惟並未開工，且經台北縣政府八十六年九月十二日八
      六工建字第Ｘ二八六號函告「依法作廢」有案，被告課徵地價稅顯非適法。
    17.依鈞院八十九年訴字三一八○號判決案例，土地改課田賦稅捐機關應主動查證
      ，稅目變更無庸納稅義務人提出申請。
　(二)被告主張之理由：
    1.按「非都市土地依法編定之農業用地或未規定地價者，徵收田賦。」「本法第
      二十二條第一項所稱非都市土地依法編定之農業用地，指依區域計畫法編定為
      農牧用地、林業用地、養殖用地、鹽業用地、水利用地、生態保護用地、國土
      保安用地之土地。」「本法所稱農業用地，指非都市土地或都市土地農業區、
      保護區範圍內土地，依法供農作、森林、養殖、畜牧及保育使用者」分別為土
      地稅法第二十二條第一項、同法施行細則第二十一條第一項及同法第十條第一
      項第一款明文規定。
    2.原告所有坐落新店市青潭濕水子小段三四地號等八十三筆土地，其中同地段第
      ○一三三地號等五十五筆土地地目為林；同市○○段第○三三一地號等四筆土
      地地目為旱，經被告核課地價稅，原告不服主張上開土地符合土地稅法第二十
      二條及同法施行細則第二十一條及第二十二條規定非屬課徵地價稅範因乙節。
      查原告所有系爭土地為非都市土地，其土地使用類別為「林業用地」與「丙種
      建築用地」，而林業用地部分經查先後於六十九年及七十五年後並未作農業使
      用；丙種建築用地部分，亦與上開稽徵田賦其使用編定應為「農業用地」之要
      件不合，依土地稅法第十四條「已規定地價之土地，除依第二十二條規定課徵
      田賦者外，應課徵地價稅」規定，被告依法課徵地價稅，於法並無違誤。
    3.另按「課徵田賦之農業用地，在依法辦理變更用地編定或使用分區前，變更為
      非農業使用者，應自實際變更使用之次年期起改課地價稅。說明二、主旨所稱
      實際變更使用，凡領有建照執照或雜項執照者，以開工報告書所載開工日期為
      準。」為財政部七十九年六月十八日台財稅第000000000號函釋有案
      ，該函意旨係對應課徵田賦之農業用地，而未為農業使用者，應按地價稅核課
      所為之釋示。本件原告系爭部分土地為丙種建築用地，非屬同法第二十二條第
      一項所指「非都市土地依法編定之農業用地」，與上開函示規範對象有別，無
      適用餘地。故原告以所有坐落新店市○○段○五五六、○五五七、○五五八、
      ○五六七、○五六八、○五六九、○五七○地號雖領有雜項執照，惟並未開工
      ，且經台北縣政府八十六年九月十二日八六工建字第Ｘ二八六號函告依法作廢
      有案，據以核課地價稅顯非適法等語，應屬誤解，請判決如被告答辯之聲明等
      語。
　　理  由
一、查原告起訴時被告代表人王盛賢因於九十二年七月十六日退休，由莊錦順代理，
    九十二年九月一日變更為乙○○，並已具狀聲明承受訴訟，合先明。
二、本件原告所有坐落台北縣新店市○○段濕水小段三四地號等八十三筆土地，經被
    告核定九十年度地價稅為新台幣（下同）二、四八二、五四九元。原告對其中同
    地段一三三地號等五十五筆土地，及同市○○段三三一地號等四筆土地，合計五
    十九筆土地部分不服，主張前者地目係「林」，後者地目係「旱」，且原告均作
    農業使用，被告應課徵田賦，不應課徵地價稅，因訴請撤銷系爭五十九筆地價稅
    之課徵云云。
三、按「已規定地價之土地，除依第二十二條規定課徵田賦者外，應課徵地價稅。」
   「非都市土地依法編定之農業用地或未規定地價者，徵收田賦。」「本法所稱農
    業用地，指非都市土地或都市土地農業區、保護區範圍內土地，依法供下列使用
    者︰一、供農作、森林、養殖、畜牧及保育使用者。二、供與農業經營不可分離
    之農舍、畜禽舍、倉儲設備、曬場、集貨場、農路、灌溉、排水及其他農用之土
    地。三、農民團體與合作農場所有直接供農業使用之倉庫、冷凍（藏）庫、農
    　機中心、蠶種製造（繁殖）場、集貨場、檢驗場等用地。」「本法第二十二條
    第一項所稱非都市土地依法編定之農業用地，指依『區域計畫法』編定為農牧用
    地、林業用地、養殖用地、鹽業用地、水利用地、生態保護用地、國土保安用地
    之土地。」分別為土地稅法第十四條、第二十二條第一項前段、第十條第一項、
    同法施行細則第二十一條所規定。準此可知，已規定地價之非都市土地，除依法
    編定之農業用地者外，應課徵地價稅；其編定之農業用地而變更為非農業使用者
    ，已非土地稅法所稱之農業用地，不得依該法規定徵收田賦，自應課徵地價稅，
    且所稱農業用地，係指依「區域計畫法」編定為農牧用地、林業用地、養殖用地
    、鹽業用地、水利用地、生態保護用地、國土保安用地之土地而言，並非依土地
    登記之「地目」而定。
四、本件原告所有系爭五十九筆土地，為非都市土地，已規定地價，此有被告提出之
    土地卡上記載公告地價可證。又據原告所列地價稅爭訟明細表記載，其中坐落台
    北縣新店市○○段濕水小段一三三之八、一三三之九地號土地及同市○○段第二
    八○、二八○之一、二八○之三、二八○之五、二八○之七、二八○之九、三○
    七、三三○、三三一、三三二、三三二之二、三三三、三三四、三九八、四五五
    、四五七、五一三地號等十九筆土地，其地目雖為「林」或「旱」，惟其使用分
    區為「山坡地保育區」，使用地類別均為「丙種建築用地」，核與土地稅法施行
    細則第二十一條所規定之要件已有不合，且原告於六十九年十一月七日即曾就台
    北縣新店市○○段濕水子小段一二三之一、一二五、一二五之一、之二、一二六
    、一二七、一二八、一二九、一二九之一、一三三、一三三之一、一三四、一三
    四之一、一三五、同市○○○段七張小段二四一之五至之二十、二七○之十至之
    十二、六四二、六四三、六四四、六五一、六五一之一、之二、六五二、六五三
    、六五六、六五七、六五八、六五九、六六○、六六○之一及六九二地號（舊地
    號）土地取得建照執照，至七十四年四月八日獲准設計變更，另於七十五年五月
    十九日，亦曾由家一建設股份有限公司就坐落台北縣新店市○○段青潭小段土地
    獲得建照執照，並於同年六月十九日獲准變更設計，且經被告現場勘查結果，上
    開土地均已整地未作農業使用，核與土地稅法第二十二條課徵田賦之規定不合，
    乃通知原告之前手與其他土地共有人，就系爭土地改課地價稅，此有被告於審理
    中提出之台北縣政府工務局七十四、四、二十四北工建字第一四九九號建照執照
    設計變更通知書、七十五、七、一北工建字第二一九九號設計變更通知書及七十
    五年五月十日二字三一二七號函等影本附卷可稽，原告雖主張其前手申請建照執
    照時係就全部土地提出申請，惟實際僅就部分土地建築房屋，原告已將建築房屋
    部分之土地刪除，現僅就未建築房屋之土地訴請撤銷原處分云云，惟查被告自七
    十五年起即對系爭土地課徵地價稅，原告不但未表示不服，且自七十五年地價稅
    亦按期繳納，自屬已核課地價稅確定之案件，倘原告認為原申請建照執照之土地
    ，其中系爭五十九筆土地，其後並未建築，現仍作農業使用之情形，依土地稅法
    施行細則第二十四條第五款規定：「第二十二條第二款之土地中供農作、森林、
    養殖、畜牧之使用者，由主管稽徵機關受理『申請』，會同有關機關勘查認定之
    。」另依土地稅減免規則第二十四條規定：「合於第七條至第十七條規定申請減
    免地價稅或田賦者，應於每年（期）開徵四十日前提出申請，逾期申請者，自申
    請之次年（期）起減免。」是依此規定，原告亦應於九十年地價稅開徵前四十日
    向被告提出申請，由被告會同有關機關勘查認定確係作農業使用，始得改課田賦
    。本件原告就已核課地價稅確定之系爭土地，其九十年地價稅未向被告申請改課
    田賦，而於收地價稅單後，申請被告撤銷系爭土地之地價稅課，請求改田賦，被
    告認其請求於法不合，予以駁回並無不法，訴願決定予以維持，亦稱妥適。原告
    徒執前詞，訴請撤銷，為無理由，應予駁回。
五、兩造其餘攻擊防禦方法均與本件判決結果不生影響，故不逐一論述，併此敘明。
據上論結，本件原告之訴為無理由，爰依行政訴訟法第九十八條第三項前段，判決如
主文。
中　　華　　民　　國　　九十三　　　年　　　十　　　　月　　   二十八   日
                     臺 北 高 等 行 政 法 院   第 七 庭
                                           審 判 長 法  官　鄭小康
                                                    法  官  黃秋鴻
                                                    法  官  林金本
右為正本係照原本作成。
如不服本判決，應於送達後二十日內，向本院提出上訴狀並表明上訴理由，如於本判
決宣示後送達前提起上訴者，應於判決送達後二十日內補提上訴理由書（須按他造人
數附繕本）。
中　　華　　民　　國　　九十三　　　年　　　十　　　　月　　   二十八   日
　　　　　　　　　　　　　　　　　　　　            書記官　簡信滇
